【裁判字號】    95,保險上易,8
【裁判日期】    950504
【裁判案由】    
【裁判全文】
臺灣高等法院花蓮分院民事判決       95年度保險上易字第8號
上  訴  人  財團法人汽車交通事故特別補償基金
                        樓
法定代理人  乙○○
訴訟代理人  甲○○
被上訴人    丙○○
訴訟代理人  丁○○
當事人間請求給付保險費事件，上訴人對於臺灣臺東地方法院中
華民國94年12月28日94年度保險字第7號第一審判決提起上訴，
，本院於95年4月18日言詞辯論終結，判決如下：
    主  文
上訴駁回。
第二審訴訟費用由上訴人負擔。
    事  實
一、上訴人方面
（一）聲明：求為判決
            (一)原判決廢棄。
            (二)被上訴人應給付上訴人新台幣 (下同)730000 元
              ，及自起訴狀繕本送達翌日起至清償日止，按週
              年利率百分之5計算之利息。
            (三)訴訟費用由被上訴人負擔。
（二）陳述：本案爭點為上訴人之請求是否受被上訴人與訴外人
            楊進發調解成立之拘束？
      (1)上訴人之求償權雖屬代位權性質，惟實務上常發生受害
        人於給付補償金前即與加害人達成和解，拋棄民事清償
        請求權，致妨礙上訴人對加害人代位求償權之行為，使
        上訴人於補償後無法依修正前強制汽車責任保險法第39
        條第2項規定，於補償金額範圍內向加害人代位求償，
        如此無異使加害人因上訴人之設置而減少賠償責任。
      (2)依保險法第93條規定，保險人得約定被保險人對第3人
        就其責任所為之承認、和解或賠償，未經其參與者，不
        受拘束，其目的係因被保險人對第3人就其責任所為之
        承認、和解或賠償，涉及責任有無之確定及損害之數額
        ，與保險人之給付金額關係重大，為避免被保險人自恃
        責任保險契約之存在而不當處理，損及保險人之利益，
        雖修正後強制汽車責任保險法第43條第1項係於本事故
        發生後始訂，固無適用之餘地，惟就該條項之立法說明
        ，其目的是為避免請求權人一方面向補償基金申請補償
        ，另一方面又與損害賠償義務人簽訂和解、拋棄或其他
        約定，致妨礙補償基金代位行使請求權，與修正後同法
        第42條第2項規定，上訴人得對於損害賠償義務人行使
        代位權之立法目的相違，亦不符合公平正義之理念，爰
        為該條第1項之增訂，以確保補償基金代位權利，修正
        後該法第43條第1項與保險法第93條之規定，其目的均
        是為保障保險人及補償基金之利益，不因被保險人與第
        3人間或請求權人與損害賠償義務人間之不當處理而遭
        致損害。又本法為責任保險，而保險法第93條亦係針對
        責任保險所為之規定，故本事故雖發生於本法第43 條
        第1項增訂前，應可類推適用保險法第93條之規定，即
        被上訴人與受害人間所成立之和解，上訴人不受拘束，
        故上訴人仍得就補償金額向被上訴人求償。
      (3)又債權僅係債權人與債務人間所發生之法律關係，即特
        定債權人僅得向特定債務人請求給付，而不能向債務人
        以外之人請求給付，此即所謂債權之相對性，與物權所
        具得對抗一般不特定人之絕對性不同。加害人與受害人
        間所成立之和解契約，其性質為債權契約，基於債權相
        對性，就該和解契約內所約定之事項，應僅在加害人與
        受害人間生效力，對加害人與受害人以外之第三人即上
        訴人應無拘束力，且當事人就和解內容之事項應有處分
        權限，該事項始能成為和解之標的。本件被上訴人與受
        害人於調解書中記載「右開金額含強制保險理賠傷殘給
        付」，因第3人是否應依本法規定理賠傷殘予受害人，
        係由第3人審核並決定，加害人與受害人就和解金額是
        否含強制險理賠傷殘給，應無和解權限。又該調解書中
        雖記載「…就本事件不再有任何主張或請求」，基於債
        權之相對性，受害人對加害人就本事件不再有任何主張
        或請求約定之效力，應僅在該2人間有效，不得約束上
        訴人。
（三）證據：與原審相同。
二、被上訴人方面：
（一）聲明：求為判決─駁回上訴，上訴費用由上訴人負擔。
（二）陳述：
      (1)兩造不爭執事項─被上訴人於民國 (下同)93年2月17日
        凌晨5時55分許，騎乘車號ＰＳＰ─326號機車，在臺東
        市○○路284號旁，撞及被害人楊進發，致其受傷，被
        上訴人於93年3月1日已與其調解成立，賠償25萬元。
      (2)爭執事項─
        上訴人以被上訴人未依強制汽車責任保險法規定投保
        為由，依該法修正前第39條第2項規定，向被上訴人請
        求返還其補償被害人之補償金73萬元，然該法修正前並
        未如修正後第43條第1項規定「請求權人對損害賠償務
        人之和解、拋棄或其它約定，有妨礙特別補償基金代位
        行使請求權人對損害賠償義務人請求權，而未經特別補
        償基金同意者；特別補償基金不受其拘束」之規定。
        系爭補償金之汽車交通事故，既經被上訴人於93年3
        月1日調解成立，被害人業已領取該補償金，且拋棄其
        他請求權，其請求即罹於消滅，上訴人自無代位求償權
        。
        系爭補償金之汽車交通事故，係發生於修法前之93年
        1月17日，不適用修正後第43條第1項之規定。
（三）證據：提出調解書影本乙份。
    理  由
一、原審以系爭事故發生於現行強制汽車責任保險法第43條修訂
    前，並無該法之適用，且特別補償基金係基於代位權性質，
    而受害人楊進發與被上訴人已就本件事故達成調解，並拋棄
    其他請求，故上訴人對被上訴人即無得代位之損害賠償請求
    權，而駁回上訴人之訴，經核於法並無違誤，茲引用原審判
    決所記載之事實及理由。
二、上訴論旨雖再執前詞，主張依修正後第43條第1項規定代位
    求償，並指稱若未能代位求償將使加害人因上訴人之設置而
    減少賠償責任，且依上開規定之立法說明，目的係為保障保
    險人及補償基金之利益，不因被保險人與第3人間或請求權
    人與損害賠償義務人間之不當處理而遭致損害，且應類推適
    用保險法第93條，故上訴人仍得就補償金額向被上訴人求償
    。又依調解書中記載「右開金額含強制保險理賠傷殘給付」
    ，因第3人是否應依本法規定理賠傷殘予受害人，係由第3人
    審核並決定，加害人與受害人就和解金額是否含強制險理賠
    傷殘給付，應無和解權限，故其約定之效力，應僅在該2人
    間有效，不得約束上訴人。
三、本院除引用原審判決所記載之理由外，並補充：
（一）代位權係基於原本之損害賠償請求權所移轉之權利，係繼
      受原請求權之權利，本件交通事故受害人楊進發已就其因
      交通事故所生損害賠償請求權，與被上訴人達成調解，並
      拋棄其他請求權，既已無損害賠償請求權存在，上訴人自
      無從代位請求。且損害賠償係請求權人自行決定權利之範
      圍，自無所謂加害人因上訴人設置而減少賠償責任之問題
      。
（二）又強制汽車責任保險法之訂立係為使交通事故之受害人迅
      速獲得基本保障，自具有公益之性質，雖仍得約束請求權
      人得拋棄權利之範圍，然仍需依法律或契約之約定決定其
      是否有該項限制，系爭事故發生及調解成立時，強制汽車
      責任保險法並無如現行第43條第1項之規定，故損害賠償
      請求權人與本件被上訴人於調解時自未受該項規定之限制
      ，其成立調解自係基於該基礎考量，自不得以事後之修正
      規定約束早已成立之調解。
（三）至保險法第93條係依契約之訂定，被保險人對第3人之責
      任因而受限制，並非謂所有之責任保險均受限制。本件損
      害賠償事故發生及調解成立時，業如上開所述，當時之強
      制汽車責任保險法中並未對此部分為規定，亦即類同於無
      保險法第93條之契約特別約定事項，上訴人自無從依事後
      之約定（或法律修正)主張其權利。
（四）至被上訴人所提上開調解書中之記載，已明白包含強制險
      理賠部分，該項請求權係受害人之權利，當時既無法律或
      契約限制其權利之行使，其自得為該項權利之行使。至受
      害人另再依規定請求，及上訴人依法給予保險理賠，既係
      基於不同之法律關係及審核標準，自與被上訴人無關，亦
      不得據為認定上開調解效力受限制之證明。
四、從而原審駁回上訴人之請求，並無不合，上訴論旨指摘原判
    決不當，求予廢棄，為無理由，其上訴應予駁回。至兩造其
    餘攻擊或防禦方法及未經援用之證據，經本院斟酌後，認均
    不足影響本判決之結果，自毋庸逐一詳予論駁，併此敘明。
據上論結，本件上訴為無理由，依民事訴訟法第449條第1項、第
78條，判決如主文。
中    華    民    國    95    年    5     月    4     日
                        審判長法  官  何方興
                              法  官  林德盛
                              法  官  王紋瑩
以上正本係照原本作成。
本件不得上訴。
                              書記官  吳家瑩
中    華    民    國    95    年    5    月    5    日


司法院資訊處製作；財團法人民間司法改革基金會備份。
